最高法院民事判決　　　　　　　　　　　　　　　八十八年度台上字第二四一九號
　　上　訴　人　甲○○
　　法定代理人　范整和
　　訴訟代理人　呂理胡律師
　　被 上訴 人　新竹縣立六家國民中學
　　法定代理人　張哲雄
右當事人間請求國家賠償事件，上訴人對於中華民國八十七年十月二十日台灣高等法
院第二審判決（八十七年度上國字第八號），提起上訴，本院判決如左：
    主  文
原判決除假執行部分外廢棄，發回台灣高等法院。
    理  由
本件上訴人主張：伊原係被上訴人國中一年三班學生，民國八十五年五月十三日上午
七時許，伊依被上訴人受僱人黃千芳老師之指示，清潔二樓教室非靠走廊一側窗戶時
，因手掌太小，無法抓牢窗緣，而該側窗戶當時並未設置任何安全防護措施，伊因而
自二樓墜落一樓地面，致受有第十一、十二胸椎脫臼、脊髓損傷、下肢癱瘓、神經性
膀胱排尿困難、便尿失禁等傷害，伊依國家賠償法規定向被上訴人求償，被上訴人以
教室設置及管理並無欠缺為由拒絕賠償等情。本於國家賠償法第二條第二項、第三條
第一項、民法第二十八條、第一百八十四條及第一百八十八條規定，求為命被上訴人
給付新台幣（下同）七百零六萬零四十六元及加算法定遲延利息之判決（第一審判命
被上訴人給付二百三十八萬六千五百七十七元本息，駁回上訴人其餘之請求）。
被上訴人則以：上訴人所指之上午七時許並非學校所訂室內清潔時間，上訴人墜落當
時並非在擦玻璃，而係與同學談論職棒之事，上訴人係自行違規爬越窗戶，站在一樓
雨庇上失手掉落地面，上訴人於事發前明知學校及導師魏淑惠均當面告誡不得爬越窗
戶，卻猶違規攀越窗戶；另代課老師黃千芳亦未指示上訴人如何清潔窗戶，教室窗戶
外當時雖未裝設護欄，但上訴人之墜樓與未裝置護欄並無相當因果關係。又伊在本件
事發前，即已著手裝設窗戶護欄事宜，已盡其注意能事等語。資為抗辯。
原審將第一審所為命被上訴人給付二百三十八萬六千五百七十元本息之判決，予以廢
棄，駁回上訴人該部分之訴；並將上訴人對於所受第一審敗訴判決中之三百六十三萬
九千七百九十四元本息部分之上訴，予以駁回，無非以：查，上訴人主張，伊原係被
上訴人一年三班學生，該班二樓教室非靠走廊一側窗戶（下稱外側窗戶）原未設置防
護措施，伊於八十五年五月十三日上許七時許，自該教室外側窗戶墜落一樓，致受有
第十一、十二胸椎脫臼、脊髓損傷、下肢癱瘓、神經性膀胱排尿困難、便尿失禁等傷
害，伊以被上訴人前開教室設置或管理有欠缺為由，依國家賠償法規定向被上訴人請
求賠償被拒等事實，業據其提出診斷證明書、被上訴人拒絕賠償理由書等為證，並為
被上訴人所不爭執，堪認為真正。另上訴人於墜樓之前數日，右手因打破玻璃而受傷
包紮之情，復為兩造所不爭執，亦堪認定為真正。上訴人所主張，伊於八十五年五月
十三日，係因為受被上訴人受僱人黃千芳老師指示，清潔該教室外側窗戶，因而墜樓
云云，則為被上訴人所否認，並以前揭情詞置辯。惟查，依被上訴人八十四學年度第
二學期學作息時間表之記載「早上七時至七時半上學，七時二十分至七時半室外打掃
，下午二時五十分至三時十分為室內外打掃」。復證人黃千芳證述：「伊係代課老師
，早上主要是在外掃區，教室部分（清潔工作）前一天下午已做過，甲○○（即上訴
人）原分配工作是非走道側之窗戶打掃工作，其並無刻意叫甲○○做某項工作，學校
要求學生以站著拿抹布手及之部分（清潔窗戶）即可，其餘擦不到處可免」。證人呂
家德（即當時上訴人就讀班級之衛生股長）證述：「清潔工作是自己選，老師有告誡
同學不要爬出去擦窗戶，在教室裡擦窗戶，擦不到就算了」。證人黃麒瑋（上訴人之
同班同學）證述：「清潔工作是自己選的，伊與甲○○負責靠外面的窗戶，老師叫我
們站在教室裡擦，擦得到就擦，擦不到就算了，伊都是站在教室裡擦，沒有爬出去擦
，甲○○墜樓時，還未到掃除時間，當時，伊是在外掃區，幫別人掃地，我們若早到
校就早去做清潔工作」，另參酌上訴人當時右手受傷包紮，衡情代課老師黃千芳應不
會指示手部受傷包紮之學生去清潔靠外側窗戶。上訴人主張，伊墜樓之時係受代課老
師黃千芳指示清潔外側窗戶一節，難認與事實相符。另上訴人於第一審亦陳述：「（
清潔工作）是魏老師（級任導師）之前即分配好的，原來是掃地，後來抽籤改擦玻璃
，……，老師並沒有說如何擦玻璃，只說擦乾淨即好，……我出事時老師還沒來，…
…」，益證當日並非代課老師黃千芳指示上訴人清潔外側窗戶，致上訴人因而墜樓。
次查，證人李雅惠證述：「事發當時伊有在場，伊看甲○○站在窗戶外頭，人頭突然
不見了，因為頭下面係不透明部分」，而本件二樓窗戶窗緣至一樓窗戶雨庇距離為一
百二十一公分，一樓雨庇寬六十二公分，有照片及教室平面圖附卷可按，二樓窗戶之
上方及下方係不透明玻璃，中間為透明玻璃，亦有照片可稽，若上訴人當時係在清潔
外側窗戶玻璃，理當係蹲（或站）在窗緣上，而據證人李雅惠所述，伊係見上訴人之
頭部，頭部下面係不透明部分，則顯然上訴人並非蹲（或站）在窗緣上，以上訴人入
學時之身高一百五十三公分（見被上訴人提出之學生身高、體重紀錄表），參酌二樓
窗緣至一樓雨庇之距離一百二十一公分，則顯然李雅惠見到上訴人頭部時，上訴人係
站在雨庇上，頭部露出窗緣，以上訴人僅頭部露出窗緣之情形觀之，其必無法清潔窗
戶之中間及上方玻璃，若係欲清潔下方玻璃，則教室地板距窗緣為八十三公分（見教
室平面圖），上訴人亦無必要爬至窗外，站在距窗緣一百二十一公分之雨庇上清潔下
方玻璃，且若上訴人係在清潔下方玻璃，則勢必窗戶係關上，則李雅惠亦無法見到上
訴人之頭部，是上訴人主張伊當時係在清潔二樓外側窗戶一節，亦無法證明屬實。雖
上訴人於第一審主張，「伊是站在窗戶軌道（即窗緣）上摔下去，一下子就摔下去」
。但窗緣下方有一樓窗戶之雨庇，寬六十二公分，如上訴人主張伊係自窗緣墜落，理
當先墜落雨庇上，而上訴人卻謂係「一下子就摔下去」，顯與情理有違。證人徐啟勝
於第一審八十六年五月六日證述：「我當時在講桌看報紙，甲○○那時站在窗緣上，
站在窗戶的橫樑上，不知道甲○○如何掉下去，沒有人跟他玩，當時是打掃時間，走
道側也有人在擦玻璃，印象中有拿抹布，但時間太久不清楚了」，唯參酌徐啟勝於八
十五年九月在其母鍾玉梅陪同下接受學校老師訪談之紀錄，徐啟勝陳述：「當時伊與
甲○○在談論職棒賽事，還見到甲○○已站在窗緣上，並且罵伊綽號豬屎，之後伊即
未理甲○○，有聽見李雅惠說『甲○○不見了』，從看到甲○○站在窗緣上到聽見『
甲○○不見了』，其間約二至三分鐘，（甲○○站在窗緣上時手上）沒有拿抹布，因
為甲○○右手受傷並已包紮，所以不可能在擦窗戶……」，而證人李雅惠於第一審固
證稱：「那時是打掃時間，甲○○之工作是擦窗戶」，但李雅惠亦證稱：「沒注意到
（甲○○當時有否拿抹布）」，徐啟勝、李雅惠第一審之證言，均無法證明上訴人當
時係在清潔窗戶。上訴人主張，伊係因清潔二樓窗戶因而墜落一樓一節，亦難採信。
被上訴人抗辯，上訴人係因貪玩而爬越窗戶云云，尚堪採信。本件二樓外側窗戶於上
訴人墜樓時固未設置護欄，惟教室樓板至窗緣高八十三公分，已如前述，窗戶本非供
學生攀爬、玩耍之處，上訴人已係國中一年級之學生，對此應有認識，而上訴人之導
師魏淑惠於班會時亦提醒同學「注意清掃的安全，如不爬窗戶擦玻璃，不靠近欄杆…
…」，有上訴人班級四月六日之班會紀錄可按。是上訴人自二樓窗戶墜落一樓受傷，
與前開窗戶有無裝設護欄，並無相當因果關係，而係上訴人不遵守校規及師長之規勸
，貪玩攀越窗戶所致。按國家賠償法第二條第二項規定：「公務員於執行職務行使公
權力時，因故意或過失不法侵害人民自由或權利者，國家應負賠償責任。公務員怠於
執行職務，致人民自由或權利遭受損害者亦同。」、第三條第一項規定：「公有公共
設施因設置或管理有欠缺，致人民生命、身體或財產受損害者，國家應負賠償責任。
」被上訴人所屬之公務員並無國家賠償法第二條第二項之情形，而被上訴人二樓教室
靠外側窗戶，當時雖無設置護欄，然上訴人之墜樓與窗戶未設置護欄間並無相當因果
關係，已如前述，且二樓教室地板距窗緣高度為八十三公分，非可輕易跨越，縱窗戶
外未設置護欄，亦難認其設施之設置或管理有何欠缺。另上訴人復未舉證證明被上訴
人有民法第一百八十四條、或其受僱人有民法第一百八十八條之侵權行為之事實，其
請求被上訴人負損害賠償責任，即難謂有理由等詞。為其判斷之基礎。
按審判長應注意令當事人為適當完全之辯論，為民事訴訟法第一百九十九條第一項所
明定。是為判決基礎之資料，應提示兩造為適當辯論後，始得本於辯論之結果加以斟
酌。查，本件被上訴人所提出教室平面圖、學生身高、體重紀錄表等證物，均未據原
審於言詞辯論期日提示於上訴人為適當之辯論，即遽採為判決基礎，即有未洽。復按
法院採用證言，應命證人到場以言詞陳述所知事實，或並須於訊問前命其具結，始能
就所為證言斟酌其能否採用，若證人僅提出書面並未經法院訊問者，自不得採為合法
之憑證。原審未經訊問證人徐啟勝，即參酌被上訴人所提出之徐啟勝接受學校老師訪
談之紀錄，而認定上訴人係貪玩而爬窗戶，亦屬速斷。又上訴人同學李雅惠、何紹嘉
與上訴人之父范整和於八十六年二月十四日之電話錄音中，亦指明當時上訴人係在擦
窗戶云云（見一審卷六八頁至七二頁），究其實情如何，攸關上訴人係貪玩爬窗戶或
依學校規定在擦窗戶，自有查明之必要。若上訴人係依學校規定在擦窗戶，則上訴人
主張：被上訴人機關之上級督導機關新竹縣政府教育局曾函令全縣所屬各級國民中學
及國民小學，凡學校二樓以上及靠近非走道一側之教室窗戶，不得由學生清理擦拭，
清潔工作應由校方委請工友或外包清潔公司負責清理，而被上訴人竟違上開規定，致
上訴人受傷。……且國家賠償法第三條規定係採無過失責任主義，被上訴人即不得執
於防止損害已盡相當之注意為由而卸免其責等語（見一審卷一四○頁正、反面、一四
一頁正面），乃其重要之攻擊防禦方法，攸關上訴人之請求是否允當，亦應發回詳查
。上訴論旨，執以指摘原判決違背法令，求予廢棄，非無理由。
據上論結，本件上訴為有理由。依民事訴訟法第四百七十七條第一項、第四百七十八
條第一項，判決如主文。
中      華      民      國    八十八    年      十      月     十五     日
                              最高法院民事第三庭
                                  審判長法官  范  秉  閣
                                        法官  朱  建  男
                                        法官  曾  煌  圳
                                        法官  許  澍  林
                                        法官  鄭  玉  山
      右正本證明與原本無異
                                              書  記  官
中      華      民      國    八十八    年     十一     月      一      日
